高雄高等行政法院判決
　　　　　　　　　　　　　　九十四年度訴字第一五七號
　　　　　　　　　　　　　　九.
原　　　告　甲○○
被　　　告　屏東縣政府
代　表　人　乙○○　代理縣長
訴訟代理人　戊○○
上列當事人間因土石採取事件，原告不服經濟部中華民國九十三
年十二月二十八日經訴字第０九三０六二三三六四０號訴願決定
，提起行政訴訟。本院判決如下：
　　主  文
原告之訴駁回。
訴訟費用由原告負擔。
    事  實
甲、事實概要：
緣原告未經許可，擅自於其岳母丁○○○所有坐落屏東縣高樹鄉
○○段一四九之二二九七地號私有土地（下稱系爭土地）採取土
石，案經屏東地方法院檢察署（下稱屏東地檢署）國土保持專案
小組會同被告所屬盜（濫）採土石聯合稽查小組人員於民國（下
同）九十三年六月二十二日十五時前往當場查獲，被告乃依土石
採取法第三十六條規定，以未列日期之屏府工利採字第００三０
０五號處分書，處原告罰鍰新臺幣（下同）一百萬元，嗣於九十
三年六月二十八日以屏府工利字第０九三０一二一五二六號函原
告更正前揭處分書，就前揭處分書補植日期九十三年六月二十二
日，另於處分主文三，加註限於九十三年六月二十四日以前變更
土地使用、辦理整復及清除其設施。原告不服，提起訴願，經遭
決定駁回，遂提起本件行政訴訟。
乙、兩造之聲明：
一、原告聲明求為判決：
（一）訴願決定及原處分均撤銷。
（二）訴訟費用由被告負擔。
二、被告聲明求為判決：
（一）原告之訴駁回。
（二）訴訟費用由原告負擔。
丙、兩造主張之理由：
一、原告起訴意旨略謂：
（一）原告長期以務農維生，並對精緻農業之發展有所興趣，屢
      屢參與行政院農業委員會所舉辦之農村青年專業訓練，並
      隨團出國促銷台灣之農產品。本件系爭土地（面積四、０
      一四平方公尺，合一、二一四坪，約四分地），係原告岳
      母丁○○○有感於原告長期向他人承租農地耕作，有所不
      便，乃於九十三年五月間以每分地六十萬元之代價（四分
      地共二百四十萬元）向原地主買受而來（按當地每分地之
      市價約七十餘萬元，惟因系爭土地長期廢耕，地表高低崎
      嶇不平，故原地主以低於市場之價格出售予原告岳母），
      並於同年月十七日移轉登記完成，有土地登記謄本可稽。
（二）嗣原告岳母即於九十三年六月間將系爭土地交予原告耕作
      ，原告接手該筆土地後，即先行思考如何整地？以利後續
      耕作使用。乃花費數十萬元僱請丙○○（住屏東縣高樹鄉
      ○○村○○路十五號）代為整平系爭土地。惟因該筆土地
      高低落差頗大，且土壤太淺無法保持水分，不易耕作，以
      致於使用機械設備整地之過程中，不得不先將土壤表層內
      之部分土石連帶挖起，並堆置一旁，若有低漥處，則以該
      挖起之土石回填之，若將來仍有所剩餘，則俟整地工作全
      部完成後，再予處理。至於擬外運至屏東縣高樹鄉新豐國
      民小學 (下稱新豐國小)附近先行堆放之一車（約十三立
      方公尺），原非原告之意思，而係負責整地者稱該處可先
      行堆放部分土石，原告認為並無不可，始有外運一車之情
      事發生。
（三）按土石採取之管制有其必要及正當性，原告對此並無異議
      ，惟依土石採取法第一條所揭櫫之立法意旨觀之，土石採
      取之管制係為合理開發土石資源，防止不當土石採取造成
      災害，以達國家永續發展之目的。故若非屬土石採取之行
      為，依法應不受土石採取法之規範。如前所述，原告岳母
      於九十三年五月間花費二百四十萬元購得系爭土地，若謂
      係為供原告在系爭土地上採取些許土石之用，依經驗法則
      言，顯屬得不償失甚為明顯，故主觀上原告方面並無買地
      採取土石之必要。再者，原告長期從事農作已數十年，故
      客觀上，整地從事農作亦屬正常之農耕行為。簡言之，原
      告主張整地之事實，並非不可信。果爾，因整地行為而必
      須挖掘部分之土石，係屬整個過程中所產生之必然現象，
      惟其目的既在整地，而非土石之採取，自不受土石採取法
      之規範。蓋土石採取法所規範者，應係採取土石之目的行
      為，而非整地之目的行為。故原處分以土石採取法第三十
      六條所定「未經許可採取土石者」作為本件處分之依據，
      應屬不當。
（四）退步言，即令土石採取法亦得規範整地之行為，但依該法
      第三條第一項但書第二款所定，亦已將「實施整地」等行
      為排除在「應取得土石採取許可」之範圍外。亦即，實施
      整地之行為並不須先行取得土石採取之許可，而既不須先
      行取得土石採取之許可，則就法理上言，即無成立同法第
      三十六條所定「未經許可採取土石者」之構成要件之餘地
      。至於土石採取法第三條第二項雖就同條第一項所列各款
      授權中央主管機關訂定相關之管理辦法（經濟部依此授權
      條款訂有採取土石免申辦土石採取許可管理辦法），但縱
      有違反該管理辦法之行為者，亦不當然即變成亦違反土石
      採取法第三十六條之規定，例如該管理辦法第三條第一項
      規定，實施整地應經目的事業主管機關核准者為限。設有
      人未經目的事業主管機關核准即實施整地者，雖屬違反管
      理辦法之行為，惟因仍符合土石採取法（母法）第三條第
      一項但書所定實施整地之例外情形，自不構成同法第三十
      六條之處罰要件。至於違反管理辦法如何處罰或處理？則
      係屬另一問題。
（五）本件訴願決定機關曾傳喚被告人員到案陳述，並記載於訴
      願決定書，略以：此外該府於九十二年八月四日鑑於屏東
      地區盜採國土情形益形嚴重‧‧‧決定自即日起，屏東縣
      政府所轄地區之農地整地一律不再受理。至於取締實務上
      ，均先究明有無依據土石採取法第三條取得許可，並斟酌
      外運土石量及土路之類別‧‧‧違者一律移送法辦等語。
      如上所述，屏東縣政府既不再受理農地整地之許可，卻又
      要求農民應先取得整地之許可，豈非陷人於罪；再者，取
      締實務漫無標準，亦不依法行政，讓教育水準較低下之農
      民如何遵循？豈不變成受不受取締？純賴運氣之好壞，果
      爾，顯非講究依法行政之民主國家政府所應為。
二、被告答辯意旨略謂：
（一）按「採取土石，應依本法取得土石採取許可。」為土石採
      取法第三條所規定，而「未經許可採取土石者，處新臺幣
      一百萬元以上五百萬元以下罰鍰，直轄市、縣（市）主管
      機關並得限期令其辦理整復及清除其設施，屆期仍未遵行
      者，按日連續處罰新台幣十萬元以上一百萬元以下罰鍰至
      遵行為止，並沒入其設施或機具。必要時，得由直轄市、
      縣（市）主管機關代為整復及清除其設施；其費用由行為
      人負擔。」同法第三十六條復有明文，次查經濟部九十二
      年六月二十五日經礦字第０九二０二七一四一九０號令訂
      定「採取土石免申辦土石採取許可管理辦法」第三條明定
      依本法第三條第一項第二款規定實施整地及工程就地取材
      外運土石者，以經目的事業主管機關核准者為限，合先敘
      明。
（二）查本案原告未經申請許可於其岳母丁○○○所有系爭土地
      採取土石，案經屏東地檢署國土保持專案小組會同被告盜
      （濫）採砂石聯合稽查小組人員於九十三年六月二十二日
      查獲，現場挖掘土石計約四十三‧九立方公尺，並當場查
      獲一部砂石車（車號：ＷＪ－四一六）外運土石十三立方
      公尺，經被告依行政程序法第一百零四條規定，請原告陳
      述意見，並製作原告違反土石採取法行為人陳述意見紀錄
      ，原告陳述略以：「採取土石屬實、該土地並無向主管機
      關申請採取許可、無證明文件；共採十三立方之土石；外
      運至新豐國小旁堆置。」據上證明原告行為顯已違反土石
      採取法第三十六條及區域計畫法第二十一條規定。
（三）再查土石採取法第三條第一項各款所明定採取土石等行為
      ，依經濟部九十二年六月二十五日經礦字第０九二０二七
      一四一九０號令訂定「採取土石免申辦土石採取許可管理
      辦法」第三條明定依本法第三條第一項第二款規定實施整
      地及工程就地取材外運土石者，以經目的事業主管機關核
      准者為限，查屏東縣警察局辦理國土保持專案小組取締違
      反土石採取法現場勘查草圖顯示，原告於系爭土地挖掘二
      處坑洞分別為一長七公尺、寬六‧五公尺、深一‧三公尺
      、容積約二十九‧五立方公尺；及另一長五公尺、寬四‧
      八公尺、深０‧六公尺、容積約一四‧四立方公尺；及土
      堆三堆，系爭土地挖掘深度達一‧三公尺之規模（按其土
      壤改良深度依一般經驗法則均為三十至五十公分之間，又
      據原告主張其係栽植密棗長期性之作物，該植物屬喬木，
      抗旱性），原告所為情狀實難謂為實施改良土質之行為，
      另原告稱：該外運一車之土石，係將先行堆放部分土石等
      語，經查系爭土地與新豐國小相距約有一公里之遠，豈有
      需將土石挖取並經由砂石車外運他處後再行運回原地，徒
      增整地成本之理，職故原告所述違背邏輯，所稱整地云云
      ，要無足採。故而原告未經申請許可，擅自採取土石，並
      將土石外運之違規事實，已臻明確。核原告已確定違反土
      石採取法未經許可採取土石，爰此被告依土石採取法第三
      十六條之規定及區域計畫法第二十一條規定，以九十三年
      六月二十二日屏府工利採字第００三００五號行政處分書
      ，裁處原告罰鍰一百萬元；禁止繼續違反管制使用土地、
      採取土石，及將已採取之土石外運；並限於九十三年六月
      二十四日以前變更土地使用、辦理整復及清除設施，揆諸
      前揭規定，被告所為處以罰鍰並限期恢復原狀之處分，並
      無不合。綜上所述，原告之訴並無理由，請判決駁回之。
   理  由
一、按「本法所稱主管機關：在中央為經濟部；在直轄市為直轄
    市政府；在縣（市）為縣（市）政府。」、「採取土石，應
    依本法取得土石採取許可。但下列情形，不在此限：一、採
    取少量土石供自用者。二、實施整地及工程就地取材者。三
    、礦業權者在礦區內採取同一礦床共生之土石者。四、因天
    災事變緊急搶修公共工程所需者。五、政府機關辦理重要工
    程所需者。前項各款土石採取地點、面積、數量、期間之管
    理辦法，由中央主管機關定之。」、「未經許可採取土石者
    ，處新臺幣一百萬元以上五百萬元以下罰鍰，直轄市、縣（
    市）主管機關並得限期令其辦理整復及清除其設施，屆期仍
    未遵行者，按日連續處新臺幣十萬元以上一百萬元以下罰鍰
    至遵行為止，並沒入其設施或機具。必要時，得由直轄市、
    縣（市）主管機關代為整復及清除其設施；其費用，由行為
    人負擔。」、「區域計畫公告實施後，不屬第十一條之非都
    市土地，應由有關直轄市或縣 (市)政府，按照非都市土地
    分區使用計畫，製定非都市土地使用分區圖，並編定各種使
    用地，報經上級主管機關核備後，實施管制。變更之程序亦
    同。其管制規則，由中央主管機關定之。」、「違反第十五
    條第一項之管制使用土地者，由該管直轄市、縣 (市)政府
    處新臺幣六萬元以上三十萬元以下罰鍰，並得限期令其變更
    使用、停止使用或拆除其地上物恢復原狀。」分別為土石採
    取法第二條、第三條、第三十六條及區域計畫法第十五條第
    一項、第二十一條第一項所明定。復按「本辦法依土石採取
    法（以下簡稱本法）第三條第二項規定訂定之。」、「依本
    法第三條第一項第二款規定實施整地及工程就地取材外運土
    石者，以經目的事業主管機關核准者為限。」亦分別為採取
    土石免申辦土石採取許可管理辦法第一條及第三條第一項所
    明定。
二、經查，原告未經許可，擅自於其岳母丁○○○所有系爭土地
    採取土石，案經屏東地檢署國土保持專案小組會同被告所屬
    盜（濫）採土石聯合稽查小組人員於九十三年六月二十二日
    十五時前往當場查獲，被告核認原告行為違反土石採取法第
    三十六條及區域計畫法第二十一條之規定，以未列日期之屏
    府工利採字第００三００五號處分書，依處罰較重之土石採
    取法第三十六條規定處原告罰鍰一百萬元，辦理整復及清除
    其設施，併依區域計畫法第二十一條之規定限期令原告變更
    使用，嗣於九十三年六月二十八日以屏府工利字第０九三０
    一二一五二六號函原告更正前揭處分書，就前揭處分書補植
    日期九十三年六月二十二日，另於處分主文三，加註限於九
    十三年六月二十四日以前變更土地使用、辦理整復及清除其
    設施等情，業經兩造陳明在卷，並有上開被告所屬盜（濫）
    採土石聯合稽查小組現場勘查紀錄（下稱現場勘查紀錄）、
    被告九十三年六月二十二日屏府工利採字第００三００三號
    行政處分書及九十三年六月二十八日屏府工利字第０九三０
    一二一五二六號函（皆為影本）附於原處分卷可稽，堪以認
    定。
三、原告雖訴稱：原告岳母於九十三年五月間購得系爭土地，若
    謂係為供原告在系爭土地上採取些許土石之用，依經驗法則
    言，顯屬得不償失甚為明顯，故主觀上原告方面並無買地採
    取土石之必要，原告長期從事農作已數十年，故客觀上，整
    地從事農作亦屬正常之農耕行為，因整地行為而必須挖掘部
    分之土石，係屬整個過程中所產生之必然現象，惟其目的既
    在整地，而非土石之採取，自不受土石採取法之規範，至於
    擬外運至新豐國小附近先行堆放之一車（約十三立方公尺）
    ，原非原告之意思，而係負責整地者稱該處可先行堆放部分
    土石，原告認為並無不可，始有外運一車之情事發生；即令
    土石採取法亦得規範整地之行為，但依該法第三條第一項但
    書第二款所定，亦已將「實施整地」等行為排除在「應取得
    土石採取許可」之範圍外，亦即，實施整地之行為並不須先
    行取得土石採取之許可，而既不須先行取得土石採取之許可
    ，則就法理上言，即無成立同法第三十六條所定「未經許可
    採取土石者」之構成要件之餘地，至於土石採取法第三條第
    二項雖就同條第一項所列各款授權中央主管機關訂定相關之
    管理辦法（經濟部依此授權條款訂有採取土石免申辦土石採
    取許可管理辦法），但縱有違反該管理辦法之行為者，亦不
    當然即變成亦違反土石採取法第三十六條之規定，故被告裁
    處原告一百萬元之罰鍰，其認事用法實有違誤云云。
四、惟按，參諸土石採取法第一條規定：「為合理開發土石資源
    ，維護自然環境，健全管理制度，防止不當土石採取造成相
    關災害，以達致國家永續發展之目的，特制定本法；本法未
    規定者，適用其他法律之規定。」足認土石採取法之立法目
    的係以土石「開發」之管理為主要目的，並兼顧自然環境之
    維護。由上述規定可知，行為人若欲為採取土石之行為，除
    有土石採取法第三條第一項但書之情形外，均應依該法取得
    土石採取之許可，至行為人所採取之土石是否行為人所有，
    在所不論。經查，觀諸現場勘查紀錄所載，被告所屬盜（濫
    ）採砂石聯合稽查小組人員至系爭土地現場勘查時，已留有
    二處坑洞，分別為一處長約七公尺、寬約六‧五公尺、深約
    一‧三公尺，呈三角形，容積約二九‧五立方公尺（原處分
    卷所附現場勘查草圖誤算為一六二‧六六立方公尺）及另一
    處長約五公尺、寬約四‧八公尺、深約０‧六公尺，呈四方
    形，容積約一四‧四立方公尺，並有土堆三堆，且原告稱該
    坑洞為其因耕種所需，而僱用挖土機所挖掘，並未向有關主
    管機關申請採取許可，原告所挖掘之土石其中十三立方公尺
    已外運至新豐國小，現場仍堆置三八０立方公尺之土石等情
    ，此有現場勘查記錄、原告陳述意見紀錄、偵訊（調查）筆
    錄、土地所有權狀及現場照片六幀等附於原處分卷可憑。次
    查，系爭土地與新豐國小相距約有一公里之遠乙節，為兩造
    所不爭執，若原告本件整地屬實，系爭土地面積達四、０一
    四平方公尺，其為暫時存放土石，應可將該土石堆放系爭土
    地之內或其附近，豈有需將土石挖取並經由砂石車外運他處
    後再行運回原地，徒增整地成本之理？且原告於訴願機關調
    查時，曾陳述：「．．．司機員曾告知需要一兩車去填自家
    漁池，．．．」等語，是原告所稱該外運之土石僅係暫時存
    放，將會載回系爭土地回填云云，尚不足採。另查，原告於
    系爭土地所挖之深度分別達一．三公尺及０．六公尺，與一
    般土壤改良深度依一般經驗法則均為三十至五十公分之間 (
    據原告主張其係栽植蜜棗長期性之作物，該植物屬喬木，抗
    旱性），亦有不合。況依上開採取土石免申辦土石採取許可
    管理辦法第三條第一項規定，依土石採取法第三條第一項第
    二款規定實施整地及工程就地取材外運土石者，以經目的事
    業主管機關核准者為限，而原告既未經目的事業主管機關核
    准，揆諸前揭說明，更足證本件原告確非從事整地行為無訛
    。從而，本件原告主張其從事整地云云，即無足採。故而，
    原告未經許可採取土石之違章行為，堪以認定，被告依土石
    採取法第三十六條之規定處原告罰鍰一百萬元，並限於九十
    三年六月二十四日以前辦理整復及清除其設施及併依區域計
    畫法第二十一條之規定限期令其變更使用之處分，並無不合
    。原告上開指稱，均核無足採。
五、綜上所述，原告之主張均無足採，則被告以原告違反土石採
    取法第三十六條之規定處以罰鍰一百萬元，並限於九十三年
    六月二十四日以前辦理整復及清除其設施及併依區域計畫法
    第二十一條之規定限期令其變更使用之處分，並無違誤，訴
    願決定予以維持，亦無不合。原告起訴意旨求為撤銷，為無
    理由，應予駁回。
據上論結，本件原告之訴為無理由，爰依行政訴訟法第一百九十
五條第一項後段、第九十八條第三項前段，判決如主文。
中　　華　　民　　國　九十四　年　  六　月　    七    日
                  第二庭審判長法　官　呂佳徵
                              法  官　蘇秋津
                              法  官　林勇奮
以上正本係照原本作成。
如不服本判決，應於判決送達後二十日內向本院提出上訴書狀，
其未表明上訴理由者，應於提起上訴後二十日內向本院提出上訴
理由書（須按對造人數附繕本）；如於本判決宣示或公告後送達
前提起上訴者，應於判決送達後二十日內補提上訴理由書（須附
繕本）。未表明上訴理由者，逕以裁定駁回。
提起上訴應預繳送達用雙掛號郵票七份（每份三十四元）。
中　　華　　民　　國　九十四　年　  六　月　    七    日
　　　　　　　　　　　　　　  書記官　黃玉幸
